最高法院民事判決　　　　　　　九十四年度台上字第九三七號
　　上　訴　人　甲○○
　　　　　　　　乙○○
　　　　　　 　　　　　 鼎金.
　　共　　　同
　　訴訟代理人　張巧妍律師
　　被 上訴 人　嘉義市政府
　　法定代理人　陳麗貞
　　訴訟代理人　楊漢東律師
上列當事人間請求國家賠償等事件，上訴人對於中華民國九十二
年十二月九日台灣高等法院台南分院第二審判決（九十二年度上
國字第三號），提起上訴，本院判決如下：
    主  文
原判決關於駁回上訴人之訴及該訴訟費用部分廢棄，發回台灣高
等法院台南分院。
    理  由
本件上訴人主張：坐落嘉義市○○○段二二一之一、二二一之三
號土地（下稱系爭土地）為伊及訴外人所共有，經被上訴人報請
台灣省政府核准後於民國七十八年五月十三日公告徵收作為道路
工程用地，但因徵收補償地價計算有誤，經伊提起訴願，由內政
部撤銷原處分，交嘉義市地價評議委員會在七十八年十一月二日
重行評定，而將土地現值由每平方公尺新台幣（下同）三千五百
元更正為六千三百三十三元。但被上訴人未於重行評定後十五日
內，通知伊領取差額補償費，內政部乃於九十年四月十九日撤銷
台灣省政府之核准徵收處分，徵收處分已失其效力，應視為未徵
收，系爭土地仍應為伊所共有。惟被上訴人將系爭土地開闢為道
路使用，伊請求補辦土地徵收，被上訴人竟予以拒絕，顯然故意
侵害伊之財產權利，伊自得依國家賠償法規定，請求被上訴人賠
償相當於租金之損害。又被上訴人自七十八年五月十三日無效徵
收日起至九十一年七月三十一日止，無權占有系爭土地，獲得相
當於租金之利益，致伊受有損害，伊亦得請求返還不當得利等情
。爰依國家賠償法第二條及民法不當得利之法律關係，求為命被
上訴人給付伊二人各九十九萬五千六百八十四元五角及加計法定
遲延利息之判決（第一審依不當得利之規定，判命被上訴人分別
如數給付上訴人，被上訴人提起上訴，原審將第一審命給付上訴
人甲○○之金額超過十四萬五千四百七十一元本息，給付上訴人
乙○○之金額超過十萬一千六百四十七元本息部分廢棄，改判駁
回上訴人該部分在第一審之訴，並駁回被上訴人其餘之上訴。上
訴人就其敗訴部分提起第三審上訴）。
被上訴人則以：伊報請核准徵收系爭土地合於土地法第二百三十
三條規定，上訴人甲○○因補償費偏低，提起訴願、再訴願，經
內政部撤銷原處分後，由地價評議委員會重行評定，調高地價為
每平方公尺六千三百三十三元。但地價調高後，須補發金額合計
高達五千多萬元，伊於向上級爭取經費及籌足自籌經費後，即於
八十一年九月二十九日辦理發放，符合司法院大法官會議釋字第
五一六號補償費應「於相當之期限內儘速發給」之解釋意旨。內
政部於九十年四月十九日函示徵收處分失效前，系爭土地已開闢
為友忠路使用，伊並已將未領取之補償費提存於法院，該提存款
及所生孳息亦由上訴人領取完畢，伊並無不當得利等語，資為抗
辯。
原審將上開逾十四萬五千四百七十一元本息及十萬一千六百四十
七元本息部分第一審所為上訴人勝訴之判決廢棄，改判駁回其在
第一審之訴，無非以：上訴人主張系爭土地原為上訴人甲○○、
訴外人何勝義與其他訴外人所共有，甲○○與何勝義應有部分均
為二一七二分之三六二，系爭土地經台灣省政府於七十八年四月
十日以府地四字第三七五一五號函核准徵收後，由被上訴人於同
年五月十三日公告徵收作為道路工程用地，但因上訴人發現系爭
土地應補償之地價計算有誤，經提起訴願、再訴願，由內政部撤
銷原處分，交由嘉義市地價評議委員會於同年十一月二日重行評
定後，將土地現值由每平方公尺三千五百元更正為六千三百三十
三元，但被上訴人未於重行評定後十五日內通知上訴人領取差額
補償費，內政部乃於九十年四月十九日撤銷台灣省政府前述第三
七五一五號核准徵收處分，系爭土地徵收處分已失其效力，土地
仍應為上訴人所共有。上訴人乙○○於九十一年八月十九日向何
勝義買得系爭土地應有部分，而系爭土地於被徵收後，已開闢為
友忠路等事實，為被上訴人所不爭執，並有內政部函、台灣高等
法院台南分院八十九年度再字第九一號民事判決、土地登記謄本
、徵收土地地價補償清冊為證，堪信為真實。被上訴人公告徵收
系爭土地之行政處分於七十八年十一月二日重新評定地價，並公
告更正地價後，本應於七十八年十一月十七日發放差額補償費，
惟被上訴人拖延至八十七年六月十六日才將補償費核發給何勝義
，及至八十八年四月三日，將應發給甲○○之補償費提存於法院
，前後相隔約有十年，核與司法院大法官會議釋字第五一六號解
釋所謂「仍應於相當期限內儘速發給」之意旨不符。且被上訴人
徵收系爭土地之行政處分，先後經最高行政法院及台灣高等法院
台南分院另案判決認定不生效力，亦有最高行政法院九十年度判
字第二○五號判決及台灣高等法院台南分院八十九年度再字第九
一號民事判決附卷可憑。本件徵收土地之行政處分應屬無效，行
政程序法第一百一十條第四項規定：「無效之行政處分自始不生
效力」，故被上訴人所為土地徵收處分應溯及的不生效力，乃被
上訴人竟將系爭土地闢為道路使用，顯屬無法律上原因而占用上
訴人之土地，而無權占有他人土地，可能獲得相當於租金之利益
，地主亦因此受有相當於租金之損害，為社會通常之觀念，上訴
人依不當得利之規定，訴請被上訴人給付相當於租金之損害金，
於法並無不合。查被上訴人係於八十八年七月八日進入系爭土地
開工開闢道路，在此之前，被上訴人並未使用系爭土地，有被上
訴人提出之嘉義市政府工程結算驗收證明書影本記載開工日期為
八十八年七月八日為證，證人即被上訴人之土木課員工盧本能並
證稱：「系爭土地開工之前，上面有房子（鐵皮屋）」、「甲○
○的土地在我印象中是鐵皮屋，是在招牌『椰子』靠近右手邊的
位置」等語，上訴人對於開工日期亦不爭執，足認被上訴人係自
八十八年七月八日起始接管系爭土地，進入被徵收土地內工作，
上訴人亦自當時起始受有損害。上訴人主張自七十八年五月十三
日公告徵收後被上訴人即占有系爭土地，應自當時起算不當得利
云云，並非可採。系爭土地八十六年之申報地價為一○八五○元
，八十九年為一一一○○元，審酌系爭土地之地目、位置、工商
業繁榮程度、經濟價值、被上訴人所受之利益等各情狀，認以按
申報地價總額年息百分之八計算相當於租金之損害，始為適當。
上訴人依不當得利之法律關係，請求自八十八年七月八日起至九
十一年七月三十一日止之損害五十四萬二千九百七十二元，即每
人各為二十七萬一千四百八十六元，自屬有據。按損害賠償之債
權人，基於與受損害之同一原因事實，受有利益，自應於所受之
損害內，扣除所受之利益，以為實際之賠償額。此損益相抵之原
則，於損害與利益，係基於同一原因事實而生者，即可適用。又
契約解除時，當事人雙方回復原狀之義務，除法律另有規定或契
約另有訂定外，依左列之規定：一、由他方所受領之給付物，應
返還之。二、受領之給付為金錢者，應附加自受領時起之利息償
還之。民法第二百五十九條第一、二款定有明文。查系爭兩筆土
地，甲○○部分，被上訴人係於八十二年一月十五日提存二十九
萬八千三百二十二元，甲○○於八十九年七月七日領取，併同時
領取利息四萬四千五百七十三元；差額補償費部分，被上訴人係
於八十八年四月三日提存三十九萬一千五百三十五元，甲○○於
八十九年三月十四日領取，併同時領取利息七千四百二十二元。
何勝義部分，被上訴人係於八十二年一月十五日提存二十九萬八
千三百二十二元，何勝義於八十七年八月二十七日領取，併同時
領取利息三萬三千四百五十九元；差額補償費部分，何勝義係於
八十七年六月十六日逕向被上訴人領取三十九萬一千五百九十五
元。而甲○○係於九十一年六月二十六日返還上開補償費，何勝
義係於九十一年七月一日返還上開補償費。上訴人於領取前述款
項至繳回補償費期間，應受有相當於利息之利益，依此計算，甲
○○部分，二十九萬八千三百二十二元自八十九年七月八日（領
取提存款翌日，下同）起至九十一年六月二十六日繳款日止，利
息為二萬九千三百八十五元；三十九萬一千五百三十五元自八十
九年三月十五日起至九十一年六月二十六日繳款日止，利息為四
萬四千六百三十五元，合計為七萬四千零二十元。何勝義部分，
二十九萬八千三百二十二元自八十七年八月二十八日起至九十一
年七月一日繳款日止，利息為五萬七千二百七十八元；三十九萬
一千五百九十五元自八十七年六月十七日起至九十一年七月一日
繳款日止，利息為七萬九千一百零二元，合計為十三萬六千三百
八十元。計甲○○基於同一原因事實，受有前述提存利息五萬一
千九百九十五元與領取後之利息七萬四千零二十元，合計為十二
萬六千零十五元之利益。何勝義基於同一原因事實，受有前述提
存利息三萬三千四百五十九元與領取後之利息十三萬六千三百八
十元，合計為十六萬九千八百三十九元之利益。本件經損益相抵
結果，上訴人甲○○可得請求之金額為十四萬五千四百七十一元
，上訴人乙○○可得請求之金額為十萬一千六百四十七元。上訴
人本於不當得利之法律關係，請求被上訴人分別給付上開金額及
其利息，核屬正當，超過上開部分之請求，於法不合，不應准許
等詞，為其判斷之基礎。
查被上訴人抗辯應自上訴人請求之金額中扣除之提存款利息，其
利息計算期間為八十九年十月二十六日起至九十一年六月二十六
日止，故甲○○部分為六萬零七百八十元，何勝義部分為五萬九
千二百三十八元（原審卷二二○頁）。乃原審竟分別以八十九年
七月八日、八十九年三月十五日、八十七年八月二十八日、八十
七年六月十七日為起算日期，致計算結果甲○○部分為七萬四千
零二十元，何勝義部分為十三萬六千三百八十元，原判決顯有訴
外裁判之違法。次查被上訴人於原審九十二年十月二十一日準備
程序曾陳述：地上物的部分經我們詢問承辦人，上訴人並沒有地
上物云云（原審卷一八三頁）；而證人盧本能於同年六月三十日
準備程序則證述：系爭土地於闢建道路開工前，甲○○土地上有
鐵皮屋等語（原審卷八五、八六頁）。兩者就被上訴人於八十八
年七月八日開闢系爭土地為道路前究竟有無拆除上訴人所有之建
物而占用該土地，所述情形似有不同，原審未予釐清，遽依前開
證人之證言，為不利於上訴人之認定，亦嫌速斷。上訴論旨，執
以指摘原判決其敗訴部分不當，求予廢棄，非無理由。
據上論結，本件上訴為有理由。依民事訴訟法第四百七十七條第
一項、第四百七十八條第二項，判決如主文。
中　　華　　民　　國　九十四　年　　五　　月　 二十　 日
                      最高法院民事第四庭
                          審判長法官  吳　正　一
                                法官  劉　福　聲
                                法官  黃　義　豐
                                法官  簡　清　忠
                                法官  李　彥　文
      本件正本證明與原本無異
                                      書  記  官
中　　華　　民　　國　九十四　年　　六　　月　　三　　日
                                                      V
